臺灣新北地方法院行政訴訟判決　
　　　　　　　　　　　　　　　　　　　111年度簡字第44號

原      告  張鑄    
            張憶蘋  
            張喨    
            張捷    
被      告  新北市政府

代  表  人  侯友宜  
訴訟代理人  劉文道  
上列當事人間因殯葬管理條例事件，原告不服內政部中華民國11
1 年3 月29日台內訴字第0000000000號訴願決定，提起行政訴訟
（原處分案號：111年1月5日新北府民殯字第0000000000號函）
，本院判決如下：
    主  文
一、原告之訴駁回。
二、訴訟費用由原告負擔。
    事實及理由
壹、程序事項：
一、本件係因原告不服行政機關所為新臺幣（下同）40萬元以下
    罰鍰處分（本件罰鍰金額20萬2740元），依行政訴訟法第22
     9條第2 項第2 款之規定，應適用同法第2 編第2 章之簡
    易訴訟程序。
二、原告張憶蘋、張喨、張捷經合法通知（見本院卷第67頁、第
    69頁、第71頁）之本院行政訴訟庭送達證書），無正當理由
    未於言詞辯論期日到場，核無民事訴訟法第386 條各款所列
    情形，爰依行政訴訟法第236 條、第218 條準用民事訴訟法
    第385 條第1 項前段之規定，依被告聲請，由其一造辯論而
    為判決。
貳、實體方面：
一、爭訟概要：緣原告張鑄等人於坐落新北市○○區○○○○○○○○○○○○
    市○○區○路段000地號土地上設置「清河顯考張公諱志培府君
    之靈墓」（下稱系爭墳墓），亡者張志培君於109年4月5日
    死亡，因民眾檢舉有違反殯葬管理條例第26條第1項規定之
    情事，經新北市中和區公所以110年10月14日新北中文字第0
    000000000號函附查報表（系爭墳墓之墓基面積35.035平方
    公尺，已超出法定墓基面積27.035平方公尺）查報在案，被
    告接獲乃以110年10月25日新北府民殯字第0000000000號函
    請原告張鑄等人於110年12月3日前改善違法殯葬行為。嗣因
    改善期間屆滿，新北市中和區公所於110年12月17日及20日
    派員複查及填製查報表，發現原告等人仍未改善，被告遂依
    同條例第76條及新北市政府處理違反殯葬管理條例案件裁罰
    基準第2點附表項次六之規定，以111年1月5日新北府民殯字
    第0000000000號函（下稱原處分），裁處原告張鑄等人罰鍰
    新臺幣（下同）20萬2,740元。原告等人不服，提起訴願，
    亦經訴願機關決定駁回，遂提起本件行政訴訟。
二、原告起訴主張及聲明：
㈠、主張要旨：
⑴、按「公墓内應依面積之大小劃分墓區，每區内應劃分墓基…每
    一墓基之面積最多不得超過16平方公尺」、「公墓内得設立
    公共或一家或一族之納骨堂（塔）」，臺灣省公墓火葬場殯
    儀館納骨堂（塔）管理規則（附件三，春秋墓園核准設置之
    依據）第11條與第12條分別定有明文：且72年公布施行的墳
    墓設置管理條例，其第10條也明定：「…每一墓基面積不得
    超過16平方公尺。但兩棺以上合葬者，每棺得放寬10平方公
    尺」。因此，原告既於80年取得系爭墓基之所有權，並預留
    「夫妻穴」(按當時規定可達26平方公尺）及「家族納骨堂
    」（按當時規定為16平方公尺），並無違反當時之規定，合
    先陳明。
⑵、次按「凡人民之其他自由及權利，不妨害社會秩序公共利益
    者，均受憲法之保障」、「以上各條列舉之自由權利，除為
    防止妨礙他人自由、避免緊急危難、維持社會秩序，或增進
    公共利益所必要者外，不得以法律限制之」、「法律與憲法
    牴觸者無效」，憲法第22條、第23條及第171條分別定有明
    文，系爭墓基既為原告所有，不應以殯葬管理條例來限制憲
    法所保障之自由。尤其，之前的法令並未訂有「罰則」，如
    今不但將面積縮減一半（由16平方公尺縮至8平方公尺），
    還按超過面積來計算罰鍰的「倍數」，確已侵害原告四人之
    權益。
⑶、話說回來，原處分機關既將「面積」精準算至35.035平方公
    尺，顯然已到過現場測量，即應知該墓基除了有一「夫妻穴
    」外，尚有一可存放81個骨灰骸之「家族納骨堂」。縱依現
    行殯葬管理條例第26條第1項但書之規定，則系爭墓基可使
    用的面積為8平方公尺(每墓最大面積)+4平方公尺(增加一棺
    放寬之面積)+0.36(每一骨灰罐之用地面積）*81=41.16平方
    公尺，顯見並無殯葬管理條例第76條所稱「違反第26條第1
    項面積規定」之情形。
⑷、原告於審理時陳稱略以：「我們這個墓經測量只有35平方公
    尺，符合規定。墳墓設置管理條例是72年制訂，91年廢止，
    廢止時並沒有通知我們。這塊土地如果說是，我們是私人墳
    墓不是公墓，如果這土地我只能使用10平方公尺，公家可以
    拿去賣給人使用，但今天賣給我42平方公尺，我做墓用35平
    方公尺，剩下的當然是做綠化等方便祭拜使用，這是私立公
    墓跟公立公墓不同的地方，不能說不能賣了我就只能放在那
    讓他荒廢。墓地已經是我們的。當時我是春秋墓園管理人，
    我有看過92年的殯葬管理條例，看相關條文認為我沒有問題
    才蓋的。墳墓設置管理條例也符合殯葬管理條例的規定，新
    法也符合」。
㈡、聲明：⑴訴願決定及原處分均撤銷。⑵訴訟費用由被告負擔。
三、被告答辯及聲明：
㈠、答辯要旨：
⑴、依同法第26條第1項規定：「公墓内應依地形劃分墓區，每區
    内劃定若干墓基，編定墓基號次，每一墓基面積不得超過8
    平方公尺。…。」復依同法第76條規定：「墓主違反第26條
    第1項面積規定者，應限期改善；屆期仍未改善者，處新臺
    幣6萬元以上30萬元以下罰鍰，超過面積達1倍以上者，按其
    倍數處罰。」。被告審酌原告於旨揭公墓範圍土地設置墳墓
    ，違反法定墓基面積規定，經限期改善，屆期仍未改善，顯
    已違反同法第26條第1項規定，扣除8平方公尺後，違規面積
    為27.035平方公尺。本案罰鍰金額之計算，係依中和區公所
    110年12月22日複查丈量旨揭墳墓面積為35.035平方公尺，
    扣除8平方公尺後，違規面積為27.035平方公尺（即法定墓
    基面積上限8平方公尺之3.379倍），復依新北市政府處理違
    反殯葬管理條例案件裁罰基準表項次6規定，違規情節1倍以
    上未達10倍，罰鍰6萬元乘以其倍數，計算得出罰鍰金額為2
    0萬2,740元。
⑵、本件原告主張：系爭墓基係於八十年取得所有權，並預留夫
    妻穴及家族納骨堂，並無違反當時之規定。然查，原處分係
    針對亡者張志培君於109年4月5日死亡後，原告在本市○○區○
    ○○○○○○○○○○○○區○路段000地號）土地為亡者設置「清河顯考
    張公諱志培府君之靈墓」過大墓基之違法行為，與系爭墓基
    何時取得所有權、是否預留夫妻穴、設置家族納骨堂等情，
    尚非有涉。原告另主張：殯葬管理條例有違憲之虞等詞；惟
    查，為促進殯葬設施符合環保並永續經營，殯葬服務業創新
    升級，提供優質服務，殯葬行為切合現代需求，兼顧個人尊
    嚴及公眾利益，以提升國民生活品質，此係殯葬管理條例立
    法之目的，此有同法第一條定有明文；次按基於法治國家之
    基本原則，凡涉及財產權者，得依其限制之程度，非不得以
    法律或法律明確授權之命令予以規範（司法院釋字第559號
    解釋文參照）。承此，殯葬管理條例相關規定如何違憲，仍
    需原告具體陳明，若然空言泛指新法（殯葬管理條例）未依
    舊法(墳墓設置管理條例）而另定罰則疑有違憲之虞，即非
    有據，洵非可採。
㈡、聲明：⑴駁回原告之訴。⑵訴訟費用由原告負擔。
四、爭點：
㈠、原告主張上開墓基係80年取得所有權，預留夫妻穴及家族納
    骨堂，並無違反72年公布施行的墳墓設置管理條例規定第10
    條規定，亦無違反現行殯葬管理條例第26條第1項但書之規
    定？其理由是否可採?
㈡、原告主張系爭墓基既為原告所有，其為私人墳墓，不應以殯
    葬管理條例來限制憲法所保障之自由，其理由是否可採?
五、本院判斷：
㈠、前提事實：上開爭訟概要事實，除爭執事項外，其餘為兩造
    所不爭執，並有被告處分書、111年3月29日台內訴字第0000
    000000號內政部函送訴願決定書、原告戶長張憶蘋全戶戶籍
    資料（見本院卷第47-57頁）、110年10月14日新北中文字第
    0000000000號新北市中和區公所函送查報表及現場照片、11
    0年12月22日新北中文字第0000000000號新北市中和區公所
    函送110年12月20日查報表及現場照片等資料附卷可憑（見
    訴願卷第21-26頁），是此等事實自堪認定。
 ㈡、應適用之相關法令：
 ⑴、殯葬管理條例第2條第1款、第2款、第6款、第8款、第9款、
     第10款：「本條例用詞，定義如下：一、殯葬設施：指公
     墓、殯儀館、禮廳及靈堂、火化場及骨灰（骸）存放設施
     。二、公墓：指供公眾營葬屍體、埋藏骨灰或供樹葬之設
     施。六、骨灰（骸）存放設施：指供存放骨灰（骸）之納
     骨堂（塔）、納骨牆或其他形式之存放設施。八、擴充：
     指增加殯葬設施土地面積。九、增建：指增加殯葬設施原
     建築物之面積或高度。十、改建：指拆除殯葬設施原建築
     物之一部分，於原建築基地範圍內改造，而不增加高度或
     擴大面積。」。
⑵、殯葬管理條例第3 條第1 項：「本條例所稱主管機關：在中
    央為內政部；在直轄市為直轄市政府；在縣（市）為縣（市
    ）政府；在鄉（鎮、市）為鄉（鎮、市）公所。」。
⑶、殯葬管理條例第26條第1 項：「公墓內應依地形劃分墓區，
    每區內劃定若干墓基，編定墓基號次，每一墓基面積不得超
    過八平方公尺。但二棺以上合葬者，每增加一棺，墓基得放
    寬四平方公尺。其屬埋藏骨灰者，每一骨灰盒（罐）用地面
    積不得超過零點三六平方公尺。」。
⑷、殯葬管理條例第6條第1 項：「殯葬設施之設置、擴充、增建
    、改建，應備具下列文件報請直轄市、縣（市）主管機關核
    准；其由直轄市、縣（市）主管機關辦理者，報請中央主管
    機關備查：一、地點位置圖。二、地點範圍之土地登記（簿
    ）謄本及地籍圖謄本。三、配置圖說。四、興建營運計畫。
    五、管理方式及收費標準。六、申請人之相關證明文件。七
    、土地權利證明或土地使用同意書。」。
⑸、殯葬管理條例第76條第1 項：「墓主違反第二十六條第一項
    面積規定者，應限期改善；屆期仍未改善者，處新臺幣六萬
    元以上三十萬元以下罰鍰，超過面積達一倍以上者，按其倍
    數處罰。」。
⑹、內政部92年1月20日台內民字第0920002182號函釋略以『查「
    殯葬管理條例」第22條規定，埋葬屍體，應於公墓內為之；
    本條例所稱之公墓，依第2條規定，係指供公眾營葬屍體，
    埋藏骨灰或供樹葬之設施。設置公墓應依本條例第7條規定
    ，備具相關文件報請直轄市、縣（市）主管機關核准；至同
    條例第23條第1項有關「公墓內應依地形劃分墓區，每區內
    劃定若干墓基，編定墓基號次，每一墓基面積不得超過8平
    方公尺。但2棺以上合葬者，每增加1棺，墓基得放寬4平方
    公尺。其屬埋藏骨灰者，每1骨灰盒（罐）用地面積不得超
    過0.36平方公尺。」之規定，公、私立公墓均應適用，惟依
    「法律不溯及既往」之原則，就「殯葬管理條例」施行前即
    已核准設置之公墓，其經核准啟用之墓基得繼續使用，經依
    核准計畫項目施工中之墓基，得繼續施工。另未依本條例第
    22條規定將屍體埋葬於公墓者，即有本條例第56條第1項罰
    則之適用，併予陳明。』。
㈢、依上開殯葬管理條例第26條規定（即100年12月14日原本條例
    第23條修正移列），有關墓基面積限制規定，應適用於公立
    公墓及私立公墓，其立法意旨為「由於臺灣土地相較先進國
    家更稀少珍貴，為配合提升火化進塔率及推動火化後自然葬
    方式，爰作墓基面積限制規定」對此乃係為避免墓地面積無
    限擴張，影響土地資源之利用，而依上開條例第6條第1 項
    規定，殯葬設施之設置、擴充、增建、改建，應備具文件報
    請直轄市、縣（市）主管機關核准，始能擴充、增建、改建
    。
㈣、本件原告於坐落新北市○○區○路段000地號土地上(私立龍陵紀
    念墓園），設置系爭墳墓，經新北市中和區公所110年10月1
    4日函查報相關資料，有墓基面積超過上限之違法情事，經
    原處分機關以110年10月25日函請原告限期於110年12月3日
    前改善。嗣新北市中和區公所於110年12月20日前往複查，
    測量系爭墳墓之墓基面積約35.035平方公尺，此有卷附新北
    市中和區公所處理違反殯葬管理條例案件查報表及照片影本
    可稽（見訴願卷第25-26頁），原告逾期未改善違法殯葬行
    為，至為明確。經查系爭墳墓墓基面積為35.035平方公尺，
    扣除殯葬管理條例第26條第1項規定之面積上限8平方公尺，
    超過違規面積為27.035平方公尺，超過該條規定之3.379倍
    ，已違反殯葬管理條例第26條第1項規定，事證明確。
㈤、原告主張「系爭墓基係於八十年取得所有權，並預留夫妻穴
    及家族納骨堂，並無違反當時之規定、、、我們是私人墳墓
    不是公墓、、、」云云。惟查，按當時修正臺灣省公墓火葬
    場殯儀館納骨堂（塔）管理規則第11條規定：「公墓內應依
    面積之大小劃分墓區，每區內應劃分墓基，編定墓號，樹立
    永久墓號標誌，每一墓基之面積最多不得超過16平方公尺（
    見本院卷第25頁），是以依當時管理規則，亦違反上開規定
    。而原處分係針對亡者張志培君於109年4月5日死亡後，原
    告在新北市○○區○○○○○○○○○○○○○區○路段000地號）土地為亡
    者設置「清河顯考張公諱志培府君之靈墓」過大墓基之違法
    行為，與系爭墓基何時取得所有權、是否預留夫妻穴、設置
    家族納骨堂等情，尚非有涉。又依殯葬管理條例第2條第2款
    規定，公墓係指供公眾營葬屍體、埋藏骨灰或供樹葬之設施
    ，並未區分是公立公墓或私立公墓；再依上開內政部92年1
    月20日台内民字第0920002182號函釋意旨：「……有關同條例
    ……每一墓基面積不得超過8平方公尺……之規定，公、私立公
    墓均應適用。....」可知殯葬管理條例第26條有關墓基面積
    限制之規定，不論公立公墓或私立公墓均應適用，原告主張
    殯葬管理條例第26條所稱之「公墓」不包含「私立公墓」乙
    節，尚難可採。
㈥、原告另主張：「系爭墓基為原告所有，不應以殯葬管理條例
    來限制憲法所保障之自由，殯葬管理條例有違憲之虞」云云
　　。依司法院釋字第559號解釋意旨略以「基於法治國家之基
    本原則，凡涉及人身自由之限制事項，應以法律定之；涉及
    財產權者，則得依其限制之程度，以法律或法律明確授權之
    命令予以規範。」；又依釋字第564號解釋意旨略以「人民
    之財產權應予保障，憲法第十五條設有明文。惟基於增進公
    共利益之必要，對人民依法取得之土地所有權，國家並非不
    得以法律為合理之限制，此項限制究至何種程度始逾人民財
    產權所應忍受之範圍，應就行為之目的與限制手段及其所造
    成之結果予以衡量，如手段對於目的而言尚屬適當，且限制
    對土地之利用至為輕微，則屬人民享受財產權同時所應負擔
    之社會義務，國家以法律所為之合理限制即與憲法保障人民
    財產權之本旨不相牴觸。」，是以依上開解釋意旨，衡量人
    民享受財產權同時所應負擔之社會義務，國家以法律所為之
    合理限制即與憲法保障人民財產權之本旨不相牴觸。查，為
    促進殯葬設施符合環保並永續經營，殯葬服務業創新升級，
    提供優質服務，殯葬行為切合現代需求，兼顧個人尊嚴及公
    眾利益，以提升國民生活品質，此係殯葬管理條例立法之目
    的，此有同法第1條定有明文；次按基於法治國家之基本原
    則，凡涉及財產權者，得依其限制之程度，非不得以法律或
    法律明確授權之命令予以規範。承此，殯葬管理條例相關規
    定如何違憲，原告並未具體陳明，僅空言泛指不應以殯葬管
    理條例來限制憲法所保障之自由，顯屬無據。
㈦、殯葬管理條例第26條第1 項規定，每區內劃定若干墓基，編
    定墓基號次，每一墓基面積不得超過八平方公尺。但二棺以
    上合葬者，每增加一棺，墓基得放寬四平方公尺，是以二棺
    以上合葬者，亦僅能增加到十二平方公尺，而依同條例第2
    條第6款規定，供存放骨灰（骸）之納骨堂（塔），屬骨灰
    （骸）存放設施，如增加放置家族骨灰罐，屬殯葬設施之設
    置擴充或增建，依同條例第6條第1項規定，須報請直轄市、
    縣（市）主管機關核准，而非無限制擴充，否則有違殯葬管
    理條例第1條殯葬設施應符合環保並永續經營，並兼顧個人
    尊嚴及公眾利益之立法意旨，是以原告主張系爭墓基可使用
    的面積為8平方公尺(每墓最大面積)+4平方公尺(增加一棺放
    寬之面積)+0.36(每一骨灰罐之用地面積）*81=41.16平方公
    尺，顯見並無殯葬管理條例第76條所稱「違反第26條第1項
    面積規定」之情形，係屬誤解法令。
㈧、綜上所述，本件系爭墳墓墓基面積為35.035平方公尺，扣除
    殯葬管理條例第26條第1項規定之面積上限8平方公尺，超過
    違規面積為27.035平方公尺，超過該條規定之3.379倍，依
    新北市政府處理違反殯葬管理條例按件裁罰基準附表項次6
    規定，以6萬元之3.379倍處分原告20萬2,740元罰鍰，核無
    違誤。
六、本件判決基礎事證已臻明確，此外，兩造其餘攻擊防禦方法
    及訴訟資料，經本院審核後，亦與本案爭點無涉，或對於本
    件判決結果不生影響，爰無庸一一再加論述，特併敘明。
七、結論：原處分認事用法，均無違誤，訴願決定遞予維持，亦
　　無不合。原告訴請撤銷，為無理由，應予駁回，訴訟費用由
　　原告負擔。
八、依行政訴訟法第 236 條、第 195 條第 1 項後段、第 98條
    第 1 項規定，爰判決如主文。
中    華    民    國   111    年    7    月    25    日
                  行政訴訟庭法  官  陳伯厚
上為正本係照原本作成。
如不服本判決，應於判決送達後20日內，向本院提出上訴狀，上
訴狀並應記載上訴理由，表明關於原判決所違背之法令及其具體
內容或依訴訟資料可認為原判決有違背法令之具體事實，並依法
繳納上訴費用新台幣3000元。其未表明上訴理由者，應於提出上
訴後20日內向本院補提理由書（上訴狀及上訴理由書均須按他造
人數附繕本），如逾期未提出上訴理由書者，本院毋庸再命補正
，由本院逕以裁定駁回上訴。　
                             書記官  陳柔吟　　
中　　華　　民　　國　　111 　年　　7 　　月　　26　　日